臺灣臺北地方法院民事判決　　　　　　 94年度重訴字第784號
原　　　告　台北國際商業銀行股份有限公司
法定代理人　丙○○
訴訟代理人　乙○○
被　　　告　勝壹有限公司
兼法定代理人
　　　　　　戊○○
被　　　告　丁○○
上　一　人
訴訟代理人　甲○○
當事人間請求清償借款事件，經本院於中華民國九十四年八月二
十三日言詞辯論終結，判決如下：
    主      文
被告應連帶給付原告新台幣肆佰零肆萬貳仟壹佰陸拾元，及如附
表二所示之利息、違約金。
被告應連帶給付原告新台幣貳佰貳拾伍萬零陸佰伍拾捌元，及如
附表四所示之利息、違約金。
原告其餘之訴駁回。
訴訟費用由被告連帶負擔。
本判決第一項，於原告以新台幣壹佰拾伍萬元或同面額之中央
政府重大交通建設公債八十五年度甲類第六期債票為被告供擔保
後，得假執行。但被告丁○○如以新台幣肆佰零肆萬貳仟壹佰陸
拾元為原告預供擔保後，得免為假執行。
本判決第二項，於原告以新台幣柒拾陸萬元或同面額之中央政府
重大交通建設公債八十五年度甲類第六期債票為被告供擔保後，
得假執行。但被告丁○○如以新台幣貳佰貳拾伍萬零陸佰伍拾捌
元為原告預供擔保後，得免為假執行。
原告其餘假執行之聲請駁回。
    事實及理由
甲、程序方面：
一、兩造業於綜合授信約定書第十三條約定合意以本院為第一審
    管轄法院，有綜合授信約定書在卷可稽，故本院自有管轄權
    ，合先敘明。
二、本件被告勝壹有限公司、戊○○經合法通知，未於最後言詞
    辯論期日到場，核無民事訴訟法第三百八十六條所列各款情
    形，應依原告之聲請，由其對被告勝壹有限公司、戊○○部
    分一造辯論而為判決。
乙、得心證之理由：
一、原告主張：
  (一)被告勝壹有限公司以其餘被告為連帶保證人，向原告借款三
    筆，合計新台幣（下同） 6,405,900元，個別之借款金額、
    起迄日、利率、償還方式及繳款日期均如附表一所示，約定
    如未按期清償，其逾期清償在六個月以內者，按上開利率一
    成，超過六個月者，超過部分按上開利率二成計付違約金，
    ，詎被告勝壹有限公司僅繳息至附表一所示最後計息日，且
    於民國 94年4月15日遭公告拒絕往來，依綜合授信約定書總
    則第六條第一項第二款約定，債務視為全部到期，被告即喪
    失期限利益。
  (二)被告勝壹有限公司又於如附表三所示開狀日期，向原告申請
    開發信用狀，金額為美金85,000元，其開狀日期、信用狀號
    碼、開狀金額、押匯金額、押匯日期、原告墊款日、到期日
    、未還金額均如附表三所示，並約定每筆信用狀項下發生之
    債務，被告同意清償時應自原告或原告之代理行付款日起至
    清償日止，按原告貸款利率及付息方式計付利息，被告倘不
    依期償付，除依照到期日當日原告通知之一般外匯授信利率
    支付遲延利息外（綜合授信約定書第二節各類授信約款第二
    十三條第八項），被告勝壹有限公司及連帶保證人對原告所
    積欠之外幣款項同意原告得逕將該外幣欠款幣別折換為新台
    幣（綜合授信約定書第三節其他約定條款第二十七條）。再
    者，被告對原告所負一切債務，均應依照借款撥貸書所載利
    率計付利息，按月支付，如無約定則依債權發生當日原告公
    告基準利率加碼年息 5﹪計息，被告如未按期償還本金或繳
    納利息時，其逾期清償在六個月以內者，按上開利率一成，
    超過六個月者，超過部分按上開利率二成計付違約金。因被
    告勝壹有限公司遭公告拒絕往來，原告遂於94年5月4日逕以
    美金1元兌換新台幣 31.192元之匯率，將美金未償還借款美
    金72,154.98元折換為2,250,658元。
  (三)以上欠款屢向被告催討，均置之不理，為此爰依消費借貸及
    連帶保證契約之法律關係，起訴請求被告連帶返還借款本息
    及違約金等語。並聲明：
  1.被告應連帶給付原告 4,042,160元，及如附表二所示之利息
    、違約金。
  2.被告應連帶給付原告 2,250,658元，及如附表四所示之利息
    、遲延利息、違約金。
  3.願供擔保以代釋明，請准宣告假執行。
二、被告方面：
  (一)被告勝壹有限公司、戊○○未於言詞辯論期日到場，亦未提
    出書狀作何聲明或陳述。
  (二)被告丁○○則以：被告丁○○為建立自己之理財管理，須有
    帳戶及信用卡，始經同學介紹向原告申請信用卡，為使所申
    請之信用卡額度較高，方先同意擔任被告勝壹有限公司股東
    ，又對保當天除填寫信用卡申請書外，同時被要求簽立綜合
    授信約定書，因該約定書上明載包括「信用卡消費款」，被
    告丁○○不疑有詐而簽署，以便有信用卡使用，詎原告竟於
    二、三天後來電告知無法核發信用卡。實則，被告丁○○係
    遭訴外人李儒滋即被告勝壹有限公司職員詐欺簽署綜合授信
    約定書，爰依民法第九十二條、第八十八條撤銷在綜合授信
    約定書上所為連帶保證之意思表示等語，資為抗辯。並聲明
    ：原告之訴及假執行之聲請均駁回，如受不利判決願供擔保
    ，請准宣告免為假執行。
三、本件原告主張如前一所述之事實，已據其提出綜合授信約定
    書、借款撥貸書、單筆放款繳息狀況查詢單、開發信用狀申
    請書、進口單據到達通知單、放款通知書、進口結匯證實書
    、匯出匯款賣匯水單、財團法人金融聯合徵信中心查詢單為
    證；被告勝壹有限公司、戊○○經於相當時期受合法之通知
    ，而於言詞辯論期日不到場，亦未提出準備書狀爭執，依民
    事訴訟法第二百八十條第三項準用第一項規定，視同對原告
    主張之前述事實為自認。被告丁○○雖以前開情詞置辯，但
    查：
  (一)依民法第九十二條第一項規定：「因被詐欺或被脅迫而為意
    思表示者，表意人得撤銷其意思表示。但詐欺係由第三人所
    為者，以相對人明知其事實或可得而知者為限，始得撤銷之
    。」，本條所稱詐欺，乃相對人或第三人故意以詐術使表意
    人陷於錯誤，進而作成違背己意且不利於己之意思表示之不
    法行為。再者，主張被詐欺而為表示之當事人，應就此項事
    實負舉證之責任，最高法院著有四十四年台上字第七五號判
    例意旨足資參照。
  (二)首先，被告丁○○抗辯其係遭被告勝壹有限公司之職員李儒
    滋所詐欺者（見本院94年7月19日言詞辯論筆錄第2頁），據
    此，對其實施詐欺之人並非綜合授信約定書法律關係之相對
    人原告，而係第三人李儒滋，應先辨明。
  (三)就此原告已於前述言詞辯論期日陳明：原告並不知被告丁○
    ○係受李儒滋詐欺等語綦詳。茲既被告丁○○就原告明知其
    上開李儒滋對其詐欺之事實或可得而知等情，並未據其提出
    相關證據以為證明，則其本於民法第九十二條第一項規定撤
    銷其在綜合授信約定書上所為連帶保證之意思表示，即與本
    條第一項但書規定要件不符，而屬無據。
  (四)被告丁○○固然以綜合授信約定書第一條約定：「本契約書
    所稱債務或一切債務，係指立約人對貴行（即原告）現在（
    包括過去所負現在尚未清償）及將來所負之票據、借款、保
    證、墊款、透支…信用卡消費款等債務…」中，包括信用卡
    消費款債務，與其係為向原告申請信用卡一事相符，遂不疑
    有詐而簽署等語為其抗辯之依據。惟查，前揭綜合授信約定
    書第一行明白記載：「立綜合授信契約人勝壹有限公司（以
    下簡稱立約人），茲邀同連帶保證人…」，有原告提出之綜
    合授信約定書可稽，是以，該約定書所稱立約人係指被告勝
    壹有限公司。次查，被告丁○○已自認其有至原告城中分行
    辦理對保手續，並在綜合授信約定書上簽名（見本院 94年7
    月19日言詞辯論筆錄），則因此份綜合授信約定書在對保欄
    簽名之處下方已明確標明被告丁○○係擔任「連帶保證人」
    而非前述「立約人」甚明。以被告丁○○係68年2月1日出生
    ，有戶籍謄本附卷足佐，其在 93年7月16日對保當時已年屆
    25歲，且兩造均不爭執其為真理大學學生，應有相當之社會
    經驗、智識能力，當能分辨信用卡申請人與連帶保證人之差
    異處。準此，被告丁○○在簽署綜合授信約定書時當能知悉
    其係欲擔任立約人即被告勝壹有限公司之連帶保證人，而非
    係為申請信用卡，故其辯稱簽署綜合授信約定書係受詐欺乙
    節，顯不足採。
  (五)次按，「意思表示之內容有錯誤，或表意人若知其事情即不
    為意思表示者，表意人得將其意思表示撤銷之。但以其錯誤
    或不知事情，非由表意人自己之過失者為限。」，民法第八
    十八條第一項亦定有明文，而本條規定係指意思表示之內容
    或表示行為有錯誤者而言，與為意思表示之動機有錯誤之情
    形有別，最高法院著有五十一年台上字第三三一一號判例可
    稽。承前(四)之說明，此份綜合授信約定書對保處已載明被告
    丁○○簽署之後之法律效果係欲負連帶保證債務之意旨，復
    觀諸綜合授信約定書全文共計三十條、五頁，實與一般信用
    卡申請書面有別，以被告丁○○具有大學程度，簽署綜合授
    信約定書時已為成年人，當得分辨信用卡申請與連帶保證之
    異同。是其辯稱意思表示有錯誤云云，亦不足取。
  (六)綜此，被告丁○○抗辯其得依民法第九十二條、第八十八條
    撤銷綜合授信約定書上所為連帶保證之意思表示，因與各該
    法條構成要件不符，洵屬無據，其仍應就被告勝壹有限公司
    對原告所負上述債務負連帶保證責任，堪以認定。
四、另原告雖以被告勝壹有限公司曾向其申請附表三所示信用狀
    ，未依約清償為由而請求被告連帶給付 2,250,658元，及如
    附表四所示之利息、遲延利息、違約金等語。
  (一)然依民法第二百五十條規定：「當事人得約定債務人於債務
    不履行時，應支付違約金。」、「違約金，除當事人另有訂
    定外，視為因不履行而生損害之賠償總額。其約定如債務人
    不於適當時期或不依適當方法履行債務時，即須支付違約金
    者，債權人除得請求履行債務外，違約金視為因不於適當時
    期或不依適當方法履行債務所生損害之賠償總額。」，違約
    金除屬於懲罰性質以外，依現行民法規定原則上為損害賠償
    額預定之違約金性質。又依最高法院六十二年台上字第一三
    九四號判例意旨所述：「違約金，有屬於懲罰之性質者，有
    屬於損害賠償約定之性質者，本件違約金如為懲罰之性質，
    於上訴人履行遲延時，被上訴人除請求違約金外，固得依民
    法第二百三十三條規定，請求給付遲延利息及賠償其他之損
    害，如為損害賠償約定之性質，則應視為就因遲延所生之損
    害，業已依契約預定其賠償，不得更請求遲延利息賠償損害
    。」，可知，若債權人已請求損害賠償額預定之違約金，自
    不得再請求遲延利息之損害。
  (二)卷查，兩造於綜合授信約定書第五條約定：被告如未按期償
    還本金或繳納利息時，其逾期清償在六個月以內者，按上開
    利率一成，超過六個月者，超過部分按上開利率二成計付違
    約金，觀自卷附之綜合授信約定書記載即明。此項違約金債
    權依前開說明，應認屬於損害賠償額預定之違約金。原告關
    於被告所負信用狀債務部分，既已請求違約金，自不得再請
    求遲延利息之損害，故其被告連帶給付如附表四所示之遲延
    利息部分，因與前開法條及判例意旨有違，不應准許。
五、從而，原告依消費借貸及連帶保證契約請求被告連帶給付借
    款：(一) 4,042,160元，及如附表二所示之利息、違約金；(二)
    2,250,658元 ，及如附表四所示之利息、違約金，為有理由
    ，應予准許。至超逾部分，則難謂有據，應予駁回。
六、本件為判決之基礎已臻明確，兩造其餘之陳述及所提其他證
    據，經本院斟酌後，認為均於判決之結果無影響，亦與本案
    之爭點無涉，自無庸逐一論述，併此敘明。
丙、假執行之宣告：
    原告與被告丁○○陳明願供擔保，聲請宣告假執行或免為假
    執行，經核原告勝訴部分，合於法律規定，爰分別酌定相當
    之擔保金額宣告之；原告其餘假執行之聲請，因訴之駁回而
    失所依據，不予准許。
丁、結論：原告之訴為一部有理由，一部無理由，並依民事訴訟
    法第三百八十五條第一項前段、第七十九條、第八十五條第
    二項、第三百九十條第二項、第三百九十二條第二項，判決
    如主文。
中　　華　　民　　國　　94　　年　　8 　　月　　31　　日
                  民事第三庭  法  官  賴錦華
正本係照原本作成
如對本判決上訴，須於判決送達後廿日內向本院提出上訴狀
中　　華　　民　　國　　94　　年　　8 　　月　　31　　日
                              書記官  林桂玉
